ACORDAO-COMPLETO-2516156

ACÓRDÃO 485/2022 ATA 8/2022 - PLENÁRIO

VISTOS, relatados e discutidos estes autos de Relatório de Auditoria de conformidade, na fase de análise das respostas das oitivas determinadas no subitem 9.2 do Acórdão 3258/2020-TCU-Plenário, que apreciou a fiscalização realizada nos Departamentos Nacionais e Regionais do Sesi - Serviço Social da Indústria e do Senai - Serviço Nacional de Aprendizagem Industrial, com o objetivo de identificar como são efetuados os rateios de recursos entre o Sesi e o Senai e as respectivas entidades sindicais patronais para compartilhamento de despesas.
ACORDAM os Ministros do Tribunal de Contas da União, reunidos em Sessão do Plenário, ante as razões expostas pelo Relator e com fundamento no art. 4º, inciso I, da Resolução/TCU 315/2020, em:
9.1. determinar aos Departamentos Regionais do Sesi e do Senai no Estado do Rio de Janeiro que, no prazo de 30 (trinta) dias, a contar da ciência desta deliberação, suspendam a participação no rateio de despesas nas atividades de representação regional da Federação das Indústrias do Estado do Rio de Janeiro - Firjan, bem como em áreas cujas atividades são voltadas ao relacionamento e fortalecimento dos segmentos industriais, características da natureza da federação patronal, por não fazerem parte dos objetivos e finalidades do Sesi, definidos nos arts. 4º e 5º do Regulamento aprovado pelo Decreto 57.375/1965, e do Senai, definidos no art. 1º do Regimento aprovado pelo Decreto 494/1962 e atualizado pelo Decreto 6.635/2008, situação que configura desvio de finalidade;
9.2. determinar aos Departamentos Regionais do Sesi e do Senai no Estado do Rio de Janeiro, no prazo de 60 (sessenta) dias a contar da ciência deste Acórdão, que:
9.2.1. apurem o valor do débito, ocorrido entre o ano de 2015 até o último repasse efetuado neste exercício de 2022, gerado pela participação de Sesi/RJ e Senai/RJ no rateio de despesas nas atividades de representação regional da Firjan, bem como em áreas cujas atividades são voltadas ao relacionamento e fortalecimento dos segmentos industriais, características da natureza da federação patronal, por não fazerem parte dos objetivos e finalidades do Sesi, definidos nos arts. 4º e 5º do Regulamento aprovado pelo Decreto 57.375/1965, e do Senai, definidos no art. 1º do Regimento, aprovado pelo Decreto 494/1962, situação que configura desvio de finalidade; 
9.2.2. encaminhem ao TCU planilhas e memórias de cálculo do valor do débito apurado, bem como informem as medidas implementadas para a recuperação do aludido montante junto à Federação das Indústrias do Estado do Rio de Janeiro;   
9.3. determinar à SecexDesenvolvimento que monitore o cumprimento das medidas constantes deste Acórdão.

Relatório de auditoria de conformidade realizada com o objetivo de identificar como são efetuados os rateios de recursos entre o Sesi e o Senai e as respectivas entidades sindicais patronais para compartilhamento de despesas. Análise das oitivas.

Departamento Nacional e Departamentos Regionais do Serviço Social da Indústria - Sesi e do Serviço Nacional de Aprendizagem Industrial - Senai.

3. Interessado: Tribunal de Contas da União.

13.1. Ministros presentes: Ana Arraes (Presidente), Walton Alencar Rodrigues, Benjamin Zymler, Augusto Nardes, Aroldo Cedraz, Vital do Rêgo, Jorge Oliveira e Antonio Anastasia.
13.2. Ministros-Substitutos presentes: Augusto Sherman Cavalcanti, Marcos Bemquerer Costa (Relator) e André Luís de Carvalho.

MARCOS BEMQUERER

Trata-se da auditoria de conformidade realizada nos Departamentos Nacionais e Regionais do Sesi - Serviço Social da Indústria e do Senai - Serviço Nacional de Aprendizagem Industrial, em fase de análise das respostas às oitivas determinadas por meio do subitem 9.2 do Acórdão 3258/2020-TCU-Plenário.  
2.	A fiscalização objeto destes autos, efetivada em cumprimento ao Acórdão 834/2019-TCU-Plenário (relator Ministro-Substituto André Luís de Carvalho) , teve por objetivo identificar como são realizados os rateios de recursos entre o Sesi e o Senai e as respectivas entidades sindicais patronais para compartilhamento das despesas.
3.	Transcrevo, a seguir, com os ajustes de forma pertinentes, excerto da instrução da Secretaria de Controle Externo do Desenvolvimento Econômico - SecexDesenvolvimento, em que, além do histórico processual, consta o exame técnico das respostas às oitivas dos Departamentos Regionais do Sesi e do Senai no Estado do Rio de Janeiro, bem como da Federação das Indústrias do Estado do Rio de Janeiro - Firjan, e a correspondente conclusão (peça 253) : 
"HISTÓRICO
2. Em 2018, o TCU realizou Levantamento de Auditoria (TC Processo 023.861/2018-5) tendo como objeto o exame dos repasses de recursos pelas entidades do Sistema S às entidades sindicais patronais, incluindo: transferências regulamentares; transferências voluntárias; e o compartilhamento de estruturas, recursos, contratos e projetos, com rateios de despesas entre os entes envolvidos.
3. Foram realizados procedimentos para conferir os percentuais repassados pelas unidades nacionais e regionais de São Paulo e do Rio de Janeiro do Sesi, Senai, Sesc e Senac às respectivas federações e confederações. 
4. No que se refere às transferências realizadas em razão do compartilhamento de estruturas, recursos, contratos e projetos, realizou-se pesquisa com 44 instituições dos sistemas Comércio e Indústria para apurar o grau de integração administrativa dessas entidades, especialmente em relação às suas entidades patronais. 
5. No Sistema Indústria, apurou-se que o alto grau de integração administrativa era a regra. Em todas as unidades participantes da amostra, havia compartilhamento de imóveis e funcionários entre as entidades S e os sindicatos patronais, à exceção de São Paulo, onde o imóvel e despesas condominiais eram compartilhados, mas não havia compartilhamento de pessoal com a Federação. 6. Já no Sistema Comércio, constatou-se na amostra um grau de integração administrativa menor do que no Sistema Indústria, especialmente em relação às federações. 
7. Em razão do risco que o rateio dos custos de aquisições/serviços realizados conjuntamente pelas entidades S e entidades sindicais patronais poderia representar para os Serviços Sociais Autônomos, e devido ao fato do Sistema Indústria possuir alto grau de integração administrativa, por meio do Acórdão 834/2019-TCU-Plenário, de relatoria do Ministro-Substituto André Luís de Carvalho, o TCU autorizou a realização de auditoria de conformidade nos departamentos nacionais e regionais do Serviço Social da Indústria (Sesi) e do Serviço Nacional de Aprendizagem Industrial (Senai) , com o objetivo de identificar possíveis desequilíbrios e desvios de finalidade nos rateios de recursos com as respectivas entidades sindicais patronais.
8. Desta forma, realizou-se auditoria no Sesi e no Senai, no âmbito do TC Processo 033.697/2019-1, com vistas a identificar possíveis desequilíbrios nos critérios de rateio de despesas entre Sesi, Senai, Federações e IEL, propondo medidas que reduziriam essas possibilidades, bem como aumentar a transparência dos gastos efetuados de forma compartilhada entre as entidades S e sindicais patronais, o que poderia possibilitar a melhoria do controle dessas despesas.
9. Ao final da auditoria, apontou-se que os critérios de rateio de despesas compartilhadas não observavam a proporcionalidade do benefício auferido individualmente pelas entidades (Sesi, Senai, Federações e IEL) , restando dúvida sobre a vantajosidade dos compartilhamentos. 
10. Constatou-se, ainda, a ausência de publicidade dos critérios utilizados para rateio de despesas, das prestações de contas e demais informações necessárias para justificar os repasses realizados pelo Sesi e Senai, a título de acerto de contas, em razão do compartilhamento de imóveis/serviços/atividades entre Sesi, Senai, Federação e IEL.
11. Além disso, observou-se alto percentual de funcionários da Federação trabalhando nas áreas compartilhadas quando comparado ao percentual de funcionários do Sesi e do Senai, o que aumenta o risco das transferências de recursos realizadas entre as entidades. 
12. Outro achado foi a existência de áreas de interesse exclusivo ou predominante da Federação incluídas entre as áreas compartilhadas, com alto percentual das despesas sendo arcadas por Sesi e Senai. 
13. Por fim, verificaram-se critérios de rateio de despesas imobiliárias e/ou condominiais compartilhadas que não observavam a área (espaço físico) utilizada individualmente pelas entidades.
14. Devido aos achados verificados na auditoria, foi prolatado o Acórdão 3258/2020-TCU-Plenário, de relatoria do Ministro Substituto Marcos Bemquerer Costa, com as seguintes determinações:
'9.1. determinar, com base na Resolução/TCU 315/2020, art. 7º, § 3º, inciso I, e § 4º, aos Departamentos Nacionais do Sesi e do Senai que apresentem ao Tribunal, no prazo de 120 (cento e vinte) dias, a contar da ciência desta deliberação, Plano de Ação que contemple as medidas necessárias para assegurar:
9.1.1. a adoção de critérios objetivos de rateio que, no compartilhamento de estrutura/serviços/processos entre unidades nacionais e regionais do Sistema S com confederações/federações patronais ou quaisquer outras entidades, sejam capazes de garantir a proporcionalidade e vantajosidade às entidades do Sistema S nas despesas incorridas conjuntamente, e que evidenciem o benefício auferido individualmente por entidade participante do sistema de compartilhamento;
9.1.2. a ampla publicidade, preferencialmente nos sítios eletrônicos na internet, das informações relativas aos compartilhamentos de estrutura/serviços/processos e aos critérios objetivos de rateio das despesas conjuntas entre os departamentos nacionais e regionais do Sesi e do Senai com confederações/federações patronais ou quaisquer outras entidades;
9.2. autorizar a SecexTrabalho que realize, com fundamento no art. 250, inciso V, do Regimento Interno/TCU, a oitiva dos Departamentos Regionais do Sesi e do Senai no Estado do Rio de Janeiro, bem como da Federação das Indústrias do Estado do Rio de Janeiro - Firjan, para que, no prazo de 15 (quinze) dias, contado a partir da ciência deste Acórdão, apresentem suas manifestações sobre o achado de auditoria constante do tópico II.4 do Relatório de Auditoria da peça 156: "existência de áreas de interesse exclusivo ou predominante da federação incluídas entre as áreas compartilhadas, com alto percentual das despesas sendo arcadas pelo Sesi e Senai", relacionada às "atividades sindicais e defesa de interesses dos associados da federação local - administrações regionais da Firjan."; (grifos acrescidos) 
9.3. determinar, com fulcro no art. 4º, inciso I, da Resolução/TCU 315/2020: 
9.3.1. aos Departamentos Regionais do Sesi e do Senai no Estado do Rio Grande do Norte que, no prazo de 60 (sessenta) dias, contado a partir da ciência deste Acórdão, adotem as medidas necessárias para regularizar o registro do edifício sede junto ao cartório de registro de imóveis competente, procedendo-se ao registro da propriedade por parte de cada uma das entidades, de acordo com os valores do terreno (de propriedade da Federação das Indústrias do Estado do Rio Grande do Norte - FIERN) e dos valores da edificação e reforma do prédio (realizadas pelo Sesi/RN e pelo Senai/RN) , de forma a torná-los coproprietários do imóvel; 
9.3.2. ao Departamento Regional do Sesi/AM que, no prazo de 60 (sessenta) dias, a contar da ciência deste Acórdão, efetue levantamento das áreas utilizadas pela Federação das Indústrias do Estado do Amazonas - FIEAM e pelo IEL e regularize a ocupação do espaço físico de seu imóvel por tais entidades, adotando, com as justificativas pertinentes, a solução jurídica que melhor atenda aos interesses do próprio Sesi/AM, por meio de instrumento legal admitido pelo direito pátrio e aplicável ao caso, devendo, ainda, cada entidade arcar com as despesas condominiais;
9.4. dar ciência, com amparo no art. 9º, inciso I, da Resolução/TCU 315/2020, aos Departamentos Nacionais e aos Departamentos Regionais do Sesi e do Senai do Rio de Janeiro e do Amazonas de que, ao demitirem um funcionário que trabalha nas áreas compartilhadas, devem ser apurados os custos da rescisão considerando o tempo de serviço em que o colaborador atuou na área corporativa e o tempo em que o colaborador permaneceu na entidade de origem, em observância à Constituição Federal, art. 37, caput, que estabelece os princípios basilares de toda a administração pública brasileira (legalidade, publicidade, impessoalidade, moralidade, eficiência) aplicáveis às entidades do Sistema S, além dos princípios da proporcionalidade e da razoabilidade, implícitos no texto constitucional;' (grifo nosso) 
15. Com vistas a monitorar o item 9.1 do Acórdão 3258/2020-TCU-Plenário foi constituído o TC Processo 047.648/2020-1. A determinação aos Departamentos Regionais do Sesi e do Senai no Estado do Rio Grande do Norte, constante no item 9.3.1 do acórdão, por sua vez, está sendo monitorada no âmbito do TC Processo 011.746/2021-1. Em relação ao monitoramento da determinação ao Departamento Regional do Sesi do Amazonas, constante no item 9.3.2 do acórdão, ele está sendo avaliado no TC Processo 011.745/2021-5.  
16. A instrução ora realizada se refere à análise do item 9.2 do acórdão, oitiva realizada aos Departamentos Regionais do Sesi e do Senai no Estado do Rio de Janeiro e à Firjan para que apresentassem suas manifestações sobre a existência de áreas de interesse exclusivo ou predominante da federação incluídas entre as áreas compartilhadas, com alto percentual das despesas sendo arcadas pelo Sesi e Senai.
17. A oitiva foi realizada por meio dos Ofícios 71614/2020-TCU/Seproc (Senai - peça 183) , 71615/2020-TCU/Seproc (Sesi - peça 179) e 71616/2020-TCU/Seproc (Firjan - peça 180) , todos de 18/12/2020. 
18. Após prorrogação concedida, as entidades apresentaram resposta conjunta às oitivas em 26/2/2021 (peças 198 a 201) . Foi apresentado também novo pedido de prorrogação que foi concedido por meio do Acórdão 528/2021-TCU-Plenário, de relatoria do Ministro-Substituto Marcos Bemquerer Costa (peça 213) . Em 26/4/2021, as entidades apresentaram conjuntamente novos elementos (peças 226 e 227) . 
19. Passa-se a seguir a análise dos documentos apresentados 
EXAME TÉCNICO
Respostas apresentadas às oitivas pelo Sesi/RJ, Senai/RJ e Firjan
20. O principal argumento utilizado pelas entidades do Sistema indústria do Rio de Janeiro (Sesi/RJ, Senai/RJ e Firjan) para defender a participação do Sesi/RJ e do Senai/RJ em atividades exclusivas ou prioritárias da Firjan é a sinergia existente nas atividades de cada uma das entidades (peça 198, p. 2-5) :
'A partir da granularidade dos argumentos, juntamente com os elementos e evidências que serão colacionados, esperamos sedimentar ainda mais uma premissa fundamental, sobre a qual não se pode olvidar (...) tampouco infirmá-la com a mínima sombra de dúvida. A de que as atividades e finalidades do Sesi-RJ e do Senai-RJ guardam absoluta e umbilical sinergia com as atividades precípuas desenvolvidas pela Firjan em sua atuação institucional.
 (...) 
 (...) há que se firmar consenso no sentido de não ser possível afastar o benefício recíproco para o Sistema Firjan da atuação sinérgica e conjunta das atividades sindicais e de defesa de interesses da Indústria com as finalidades do Sesi-RJ e Senai-RJ.
 (...) 
Imaginemos, por hipótese, que não houvesse a atuação sinérgica e integrada entre Indústrias, empresas e Sesi-RJ e Senai-RJ, e que coubesse a essas entidades a tarefa de buscar, por si só, a divulgação e o oferecimento de seus serviços. Decerto, o alcance, a efetividade e a eficácia seriam por demais comprometidos, exatamente pela ausência de um ator fundamental, que é aquele responsável por congregar, em um único ambiente, parcela expressiva da representação industrial e do empresariado, capaz, portanto, de incentivar, fomentar, e identificar com inegável celeridade as necessidades desses setores da economia e, pela sinergia existente com Sesi-RJ e Senai-RJ, oferecer as soluções e os serviços advindos dessas entidades.
 (...) 
A solidez dessa interlocução, contudo, não afasta a disponibilidade de realização de adaptações porventura necessárias e, por tal razão, acima já se disse que oferecemos, de antemão, nosso compromisso com o aperfeiçoamento do processo, bem como pela elevação dos padrões de governança e melhoria contínua da transparência, como simbolismo de nossa disponibilidade em aprimorar, daqui para frente e cada vez mais, os controles que eventualmente sejam identificados como passíveis de ajustes por parte desse C. Tribunal de Contas. 
No entanto, nos parece imperioso destacar que, em homenagem à segurança das relações jurídicas, bem como em atenção à lealdade e à boa-fé entre os Órgãos de Controle e seus jurisdicionados, e ainda, em estrita observância à norma legal, espera-se desde já que quaisquer eventuais determinações que atinjam situações fáticas e/ou jurídicas de ocorrência reiterada, tidas como consolidadas seja pelo decurso do tempo, seja pelo costume, seja por jamais terem sido questionadas anteriormente, sejam adotadas com parcimônia e em harmonia com o disposto no artigo 24 da LINDB (...) '
21. As entidades defendem que é impossível dissociar as atividades realizadas pela Firjan das atividades do Sesi/RJ e do Senai/RJ. Complementam que o alcance dos serviços ofertados pelo Sesi/RJ e pelo Senai/RJ seriam limitados sem a participação da Firjan. Contudo, reconhecem que o processo pode ser aperfeiçoado com a melhoria da transparência, da governança e dos controles passíveis de ajuste. 
22. Outro ponto defendido pelas entidades é o fato de que a CGU teria reconhecido em seu Relatório 201801552 os ganhos de eficiência provenientes do Projeto Corporativo adotado pelo Sistema Indústria do Rio de Janeiro (peça 198, p. 8-9) :
' (...) a Controladoria Geral da União - CGU, por ocasião do Relatório nº 201801552, fez constar, da lavra de sua equipe técnica, manifestação por meio da qual reconheceu claramente os ganhos de eficiência que o Projeto Corporativo representa para as entidades, em excerto que merece destaque, verbis:
Verificou-se, por meio do presente trabalho, que o Projeto Corporativo apresenta os seguintes aspectos que contribuem para o alcance da missão da unidade: 
Racionalização de custos de pessoal na execução daquelas atividades comuns, tais como de apoio administrativo e jurídico; e iniciativas, pesquisas e atividades ligadas às áreas educativas e culturais de forma conjunta pelo Sesi RJ e Senai RJ que permitem uma melhor efetividade no alcance das suas finalidades regulamentares.'
23. Segundo as entidades, o TCU também se manifestou de forma a ressaltar os benefícios e afastar qualquer ilegalidade do referido Projeto - TC Processo 017.454/2011-5 e TC Processo 017.729/2011-4 (peça 198, p. 8-10) . 
24. Assim, concluem as entidades, 'após análise do Projeto Corporativo por parte dos Órgãos de Controle - Controladoria Geral da União e Tribunal de Contas da União, restou assentada a premissa segundo a qual (i) o Projeto Corporativo é benéfico, (ii) não possui qualquer ilegalidade, além de (iii) viabilizar, sobretudo, inegável e relevantíssima economia de recursos para as entidades' (peça 198, p. 10) . 
25. Ainda no intuito de mostrar a sinergia das atividades das entidades, foram descritas as suas missões e a relação entre elas (peça 198, p. 11-12) :
'DA SINERGIA DAS ATIVIDADES E A SATISFAÇÃO DOS OBJETIVOS FINALÍSTICOS DAS ENTIDADES 
No sítio eletrônico da Firjan é possível atestar que sua missão é 'Promover a competitividade empresarial, a educação e a qualidade de vida do trabalhador e da sociedade, contribuindo para o desenvolvimento sustentável do Estado do Rio de Janeiro'. 
Já o Sesi tem como missão 'estudar, planejar e executar medidas que contribuam para o desenvolvimento do trabalhador da indústria, promoção de seu bem-estar social, e promoção de atividades educativas e culturais que proporcionem a valorização do trabalho industrial e o incentivo à atividade produtora'. 
A missão do Senai é 'promover a educação profissional e tecnológica, a inovação e a transferência de tecnologias industriais, contribuindo para elevar a competitividade da indústria brasileira.' São, portanto, atividades relacionadas ao aprimoramento da pessoa do trabalhador, por meio de ações sociais de lazer, educação, saúde, alimentação, convivência social, melhoria do padrão geral de vida, dentre outras.
Da leitura da missão institucional de cada entidade é possível depreender que sustentar eventualmente a ausência de comunhão de interesses entre Sesi, Senai e Firjan seria contradizer a própria natureza das entidades. Isso porque, não parece possível dissociar a promoção do 'bem-estar social' do trabalhador da indústria - objetivo precípuo do Sesi, (...) tampouco desconsiderar a 'assistência aos empregadores na elaboração e execução de programas gerais de treinamento do pessoal dos diversos níveis de qualificação' - um dos objetivos do Senai - do desenvolvimento econômico social - um dos principais objetivos da Firjan.' 
26. Nas demais peças apresentadas (peças 200, 202, 226 e 227) são descritas as atividades realizadas individualmente pelas áreas questionadas na Auditoria, com vistas a demonstrar que o Sesi/RJ e o Senai/RJ são atendidos por elas e, portanto, seria correto eles participarem dos rateios de despesas dessas áreas. 
Análise
27. O ponto central da defesa apresentada pelas entidades do Sistema indústria do Rio de Janeiro consiste no fato de que o sistema funciona de uma maneira sinérgica. Desta forma, toda atividade realizada pela Firjan representa um impacto positivo para Sesi/RJ e Senai/RJ. Assim, caberia a essas entidades ratearem as despesas das atividades realizadas pelas áreas questionadas no relatório de auditoria. Ademais, o compartilhamento de atividades/serviços representa um ganho de eficiência para todas as entidades. 
28. Importante mencionar que em nenhum momento foi afirmado no relatório de auditoria que a integração administrativa não gera ganho de eficiência do Sistema Indústria do Rio de Janeiro. 
29. Em relação ao fato de que as três entidades têm alguns objetivos em comum e que há sinergia das atividades e dos objetivos finalísticos das entidades, também se entende que a afirmação em parte tem sentido. 
30. A sinergia do sistema realmente existe. Assim, as atividades realizadas pela Firjan indiretamente podem gerar um impacto positivo ao Sesi/RJ e Senai/RJ. De maneira análoga, as atividades realizadas pelo Sesi/RJ e Senai/RJ também geram um ganho para a Firjan. O que se questiona no relatório de auditoria é o tratamento diferenciado dado a esta sinergia ao se definir os critérios de rateio de despesas das entidades. 
31. Quando se definem os critérios de rateio de despesas das atividades de Sesi/RJ e Senai/RJ, considera-se que elas beneficiam apenas ao Sesi/RJ e Senai/RJ. Já quando se definem os critérios de rateio de despesas das atividades da Firjan, considera-se que elas beneficiam a todas as entidades. 
32. Isso ficou demonstrado no relatório inclusive em áreas do Sesi/RJ e Senai/RJ que, de acordo com sua própria definição, prestavam serviços majoritariamente às entidades do Sistema S. Ora, se as áreas prestam serviços em sua maioria para essas entidades, resta claro que elas prestam algum serviço para a Firjan. Assim, mesmo que prestem poucos serviços à Firjan, essas áreas atendem esta entidade. Portanto, não existe razão para a Firjan não participar do rateio dessas áreas. Cita-se trecho do Relatório de Auditoria que demonstra esse entendimento (peça 156, p. 52-53) :
'302. Os custos das áreas finalísticas do Sesi e do Senai correspondem a 29,36% do total dos custos das áreas corporativas. 
303. Cabe tecer alguns comentários sobre essas áreas corporativas que não são rateadas pela federação devido a corresponderem a atividades finalísticas do Sesi e do Senai. 
304. O Projeto Corporativo 001/19 tem seus critérios de rateio de custos definidos no 'Caderno de rateio com o objetivo de custear/ratear os custos de pessoal das atividades institucionais corporativas do Sistema Indústria do Rio de Janeiro' (evidência 27) . 
305. Neste caderno, são definidas todas as áreas corporativas, suas atividades e os critérios de rateio aplicados a elas. Cita-se abaixo, nos termos definidos pelo Sistema Indústria do Rio, as atividades praticadas por algumas áreas em que a federação possui interesse, mas não aporta qualquer recurso na divisão de seus custos (evidência 27, p. 12 e 16-17) :
Divisão de Segurança Eletrônica - DISEL
Tem por responsabilidade assegurar o acompanhamento e validação das propostas de especificação de Serviços de Segurança Eletrônica, Controle de Acesso e Vigilância garantindo o atendimento às necessidades de logística de pessoas e de carga através de procedimentos voltados para a segurança e controle de acesso pessoal e patrimonial. Praticamente voltada para Sesi & Senai, o critério de rateio será utilizar a base do percentual padrão, zerando a participação da Firjan e IEL por ser de pouca relevância. 
 (Rateio: Sesi = 55,40 %, Senai = 44,60 %) 
Divisão de Segurança Corporativa - DISEG
Tem por responsabilidade assegurar o acompanhamento e validação das propostas de especificação de Serviços de Segurança e Vigilância física e presencial garantindo o atendimento às necessidades de logística de pessoas e de carga através de procedimentos voltados para a segurança e controle de acesso pessoal e patrimonial. Praticamente voltada para Sesi & Senai, o critério de rateio será utilizar a base do percentual padrão, zerando a participação da Firjan e IEL por ser de pouca relevância. 
 (Rateio: Sesi = 55,40 %, Senai = 44,60 %) 
Gerência de Estudos e Pesquisas de Mercado - GPM
Divisão de Pricing e Portfólio - DPORT 
A atividade de pesquisa é realizada no âmbito da gerência e contribui no fortalecimento da imagem institucional, trazendo às entidades o reconhecimento da preocupação com o alinhamento entre portfólio dos nossos serviços com a demanda do mercado. É também importante para caracterizar a clientela e monitorar a satisfação dos clientes e usuários, bem como o impacto das ações realizadas. 
De forma complementar, com pesquisas específicas mantém as instituições informadas das principais alterações no mercado externo que permitam o alinhamento das nossas ações, posicionamentos institucionais e prestação de serviços. Aqui incluídos os entendimentos quanto às percepções de imagem das instituições, conjuntura econômica e cenários diversos.      
 (...) 
Fortemente demandada pelos serviços do Sesi e Senai, o critério a ser utilizado por esta gerência e as divisões subordinadas é a proporcionalidade das receitas de serviço (Conta 4.1.01.04...) destas entidades no exercício anterior. As demandas das entidades FIRJAN e IEL pelas atividades das áreas são mínimas.
 (Rateio: Sesi = 66,70 %, Senai = 33,30 %) 
306. Percebe-se pela descrição das áreas que a federação, mesmo que minimamente, utiliza os serviços desses setores. As próprias palavras utilizadas - 'praticamente' e 'fortemente' - demonstram que não são áreas de interesse exclusivo do Sesi e do Senai.
307. No que se refere à área de estudos e pesquisas de mercado, a definição das atividades indica ter forte adesão às finalidades da federação. As pesquisas de mercado para alinhar ações e percepções da imagem e fortalecimento das instituições são atividades inerentes à finalidade da federação. Não parece razoável que a Firjan não pague qualquer valor e usufrua destas atividades.' 
33. Assim, considerando os benefícios inequívocos da Firjan nos serviços prestados pelas áreas acima, qual a razão de a Firjan não ter qualquer participação no rateio de despesas dessas áreas citadas acima? 
34. Ainda em relação ao tema, vale retomar análise feita durante a auditoria quando foram analisados os comentários apresentados pelos gestores do Sistema indústria do Rio de Janeiro. Cita-se trecho desta análise onde fica claro que a razão da determinação feita ao Sesi/RJ e Senai/RJ decorreu do fato de que essas áreas questionadas prestavam serviços para a Firjan, o que era corroborado pelo fato de que a maior parte dessas áreas possuía apenas funcionários da Firjan. Foi demonstrado, ainda, que praticamente todos os funcionários da Firjan estavam alocados nas áreas compartilhadas com Sesi/RJ e Senai/RJ, o que sugere que as atividades finalísticas da entidade estariam inseridas na área compartilhada e, consequentemente, seriam rateadas por Sesi/RJ e Senai/RJ (peça 155, p. 19-21) :   
'109. A respeito da vinculação das finalidades do Sesi/RJ e do Senai/RJ às atividades sindicais e às de defesa de interesses da Firjan, entende-se que não devam ser feitos ajustes nas propostas encaminhadas.
110. Conforme análise realizada, o setor corporativo do Sistema Indústria do Rio de Janeiro possui 128 áreas. Destas 128 áreas, 39 são setores aderentes predominante ou exclusivamente às finalidades do Sesi e do Senai. Outras 16 áreas são de interesse exclusivo ou predominante da Federação.
111. Essas 128 áreas corporativas têm custo de pessoal mensal total de R$ 7.480.317,89, o que equivale a aproximadamente R$ 90 milhões anuais.
112. No caso das 39 áreas de interesse exclusivo do Sesi e do Senai, que possuem um custo mensal de R$ 2.196.364,56, não há qualquer participação da Firjan no rateio dos custos de pessoal. O custo dessas áreas corresponde a 29,36% do total dos custos das áreas corporativas.
113. As áreas detalhadas no relatório como sendo de interesse das federações foram as divisões regionais da federação, a Divisão de Suporte a Negócios - DISAN e a Divisão da Firjan Internacional - DIFIR. O critério adotado foram as atividades realizadas e a vinculação trabalhista dos funcionários que trabalhavam nelas. Não existe um funcionário sequer do Sesi/RJ e do Senai/RJ nessas áreas, conforme tabelas abaixo:
Tabela 15 - Vínculo trabalhista dos funcionários que trabalham nas administrações regionais da Firjan
	ÁREA
	Número de funcionários
	TOTAL
	CUSTO (R$) 

		FIRJAN
	SESI
	SENAI
		
	3160220_GER. FIRJAN I - GRF I
	1
	0
	0
	1
	16.950.77

	3160230_GER. FIRJAN II - GRF II
	1
	0
	0
	1
	16.950.77

	8730202_REGIONAL SUL FLUMINENSE
	6
	0
	0
	6
	21.148,37

	8730203_REGIONAL NORTE FLUMINENSE
	6
	0
	0
	6
	25.602,20

	8730204_REGIONAL CENTRO NORTE FLUMINENSE
	6
	0
	0
	6
	23.638,91

	8730205_REGIONAL NOVA IGUACU E REGIAO
	3
	0
	0
	3
	11.385,30

	8730206_REGIONAL NOROESTE FLUMINENSE
	7
	0
	0
	7
	27.696,65

	8730207_REGIONAL CAXIAS E REGIAO
	5
	0
	0
	5
	23.105,46

	8730208_REGIONAL SERRANA
	6
	0
	0
	6
	31.364,40

	8730209_REGIONAL LESTE FLUMINENSE
	4
	0
	0
	4
	11.210,41

	8730210_REGIONAL CENTRO SUL FLUMINENSE
	3
	0
	0
	3
	7.817,49

	TOTAL
	48
	0
	0
	48
	216.870,73

Tabela 16 - Vínculo trabalhista dos funcionários que trabalham na DISAN e na DIFIR 
	ÁREA
	Número de funcionários
	TOTAL
	CUSTO (R$) 

		FIRJAN
	SESI
	SENAI
		
	3200401_DIV. DE SUPORTE A NEGÓCIO - DISAN
	5
	0
	0
	5
	30,580.57

	3160211_DIV. DA FIRJAN INTERNACIONAL - DIFIR
	5
	0
	0
	5
	40,901.39

	TOTAL
	10
	0
	0
	10
	71.481,96

114. O custo mensal somado dessas áreas é de R$ 288.352,69, o que equivale a 3,85% do custo total da área corporativa.
115. Em relação às outras áreas que seriam de interesse exclusivo da Firjan: Gerência Geral de Relacionamento - GGR, Gerência de Associativismo - GEA, Divisão de Relacionamento Setorial - DIRSE, Divisão de Desenvolvimento Sindical e Empresarial - DIVES, Divisão de Gestão de Associados - DIGAS e Gerência de Suporte Empresarial - GSM, citadas no relatório, em que pese existirem funcionários do Sesi/RJ e do Senai/RJ nelas alocados, trata-se de áreas cujas atividades são voltadas ao relacionamento e fortalecimento dos segmentos industriais, características da natureza da federação patronal e, portanto, não devem ser rateadas com o Sesi/RJ e Senai/RJ. O custo mensal somado dessas áreas é de R$ 198.254,45: GGR (R$ 65.426,37) , GEA (R$ 7.336,86) , DIRSE (R$ 31.813,84) , DIVES (R$ 69.618,63) e GSM (R$ 24.058,75) , equivalente 2,65% do custo total da área corporativa.
116. Assim, as áreas de interesse exclusivo da Firjan, questionadas na auditoria, representariam 6,5% dos custos totais da área corporativa do Sistema Firjan, percentual bem abaixo dos custos suportados exclusivamente por Sesi e Senai, de 29,36%.
117. Cita-se outro trecho do relatório que reforça o entendimento de que essas áreas exercem atividades da federação:
'318. Reforça ainda a conclusão de que grande parte da estrutura finalística da Firjan está alocada na área corporativa o fato de que, dos 188 funcionários da entidade, 177 estão alocados na área corporativa. Assim, restariam apenas 11 funcionários para realizar todas as atividades finalísticas da entidade caso estas atividades não estivessem inseridas na área compartilhada, o que não parece ter qualquer razoabilidade.' (grifos nossos) 
118. Portanto, atender aos argumentos apresentados pelo gestor implicaria o reconhecimento pelo Tribunal como correto e razoável que a Firjan tenha 177 funcionários na atividade meio, e apenas 11 em suas atividades finalísticas. A situação defendida como normal e legal pelas entidades do Sistema Indústria do Rio carece de sustentação lógica.
119. Quanto às áreas de 'administração superior', apesar dos fortes indícios de que deveriam ser custeadas pela Firjan, optou-se por não as incluir na determinação, conforme já informado.   
120. No que se refere às atividades que demonstrariam a vinculação entre as finalidades de Sesi e Senai às atividades sindicais e de defesa de interesses da Firjan, tais como: Consultoria Digital Sesi-RJ, desenvolvimento do Portfólio da Escola Firjan SENAI Tijuca e FabLabs, o tema também não necessita de maiores comentários. 
121. Obviamente algumas atividades desenvolvidas por Sesi/RJ, Senai/RJ e Firjan abarcam interesses comuns. As atividades listadas acima, claramente beneficiam os trabalhadores da indústria, o que vai ao encontro das finalidades de Sesi/RJ e Senai/RJ. Contudo, em nenhum momento os comentários apresentados pelos gestores apresentaram qualquer evidência de participação das áreas questionadas (exclusivas da Firjan) nos custos envolvidos nas atividades mencionadas. 
122. Sobre o fato de que a interrupção dos repasses do Sesi/RJ e Senai/RJ para a Firjan configuraria desvio de recursos e que Sesi/RJ e Senai/RJ terão que interromper as entregas relacionadas às atividades das áreas suscitadas até que componha quadro de pessoal para esse fim, entende-se que a alegação também não procede.
123. Verifica-se quanto a esse ponto uma tentativa de inversão da lógica de funcionamento das entidades do Sistema indústria. Conforme já informado, os custos das áreas em questão representam 6,5% do custo total das áreas compartilhadas. Além disso, essas áreas são basicamente representações da Firjan e de relacionamento com sindicatos empresariais. Assim, não há qualquer 'desvio de recurso' por conta da suspensão desses repasses. 
124. Por outro lado, a manutenção dos repasses de Sesi/RJ e Senai/RJ à Firjan para arcar com o custo destas áreas configura desvio de finalidade na utilização de recursos do Sesi/RJ e do Senai/RJ, como ficou extensamente demonstrado no relatório preliminar de auditoria, motivo pelo qual a determinação proposta deve ser mantida. 
125. Dessa forma, os comentários apresentados pelos Departamentos Regionais do Sesi e Senai do Estado do Rio de Janeiro não ensejam alterações nas análises e propostas de encaminhamento registradas no relatório de auditoria.'
35. Fica claro que essas áreas, divisões regionais da federação, Divisão de Suporte a Negócios - DISAN e a Divisão da Firjan Internacional - DIFIR são exclusivas da Firjan. Elas são áreas que vão ao encontro da missão da Federação e só tem funcionários da Federação. 
36. Na resposta a oitiva, a Firjan juntou documentos que demonstrariam que essas áreas também prestam serviços ao Senai/RJ e ao Sesi/RJ. Cita-se, como exemplo, as atividades pela Divisão Internacional da Firjan (peça 202, p. 4) :
2019 
DOAÇÃO DE ROBÔS DA HYUNDAI COREIA AO SENAI 
25 de abril 
Contrato de doação celebrado entre o SENAI/RJ e a Hyundai Heavy Industries Brasil no qual a Hyundai doou ao SENAI/RJ três robôs industriais novos. A Divisão da Firjan Internacional apoiou a intermediação, assinatura do contrato de doação e o processo de nacionalização dos produtos.
37. O fato de a divisão apoiar a intermediação da assinatura do contrato é muito mais relacionado ao seu papel de fomentar a indústria do que de prestar uma atividade ao Senai/RJ. Caso fosse justificável a participação do Senai/RJ no rateio de despesas por este serviço da Firjan, a Firjan deveria ratear as despesas dos cursos que o Senai/RJ dará utilizando esses robôs, afinal esses cursos estão fomentando o desenvolvimento da indústria. 
38. Outros exemplos citados pelas entidades na resposta apresentada vão na mesma linha. Desta forma, a lógica construída para que Sesi/RJ e Senai/RJ sejam obrigados a ratear as despesas da federação não se sustenta. 
39. Importante ressaltar o fato de que de 188 funcionários da Firjan, 177 trabalhavam nas áreas compartilhadas e rateadas. Isso sugere fortemente que as atividades fim da federação estão incluídas nas áreas rateadas. 
40. Outro esclarecimento necessário é quanto ao fato apresentado pelas entidades de que a CGU teria reconhecido em seu Relatório 201801552 os ganhos de eficiência provenientes do Projeto Corporativo adotado pelo Sistema Indústria do Rio de Janeiro e que após sua análise teria restado 'assentada a premissa segundo a qual (i) o Projeto Corporativo é benéfico, (ii) não possui qualquer ilegalidade, além de (iii) viabilizar, sobretudo, inegável e relevantíssima economia de recursos para as entidades'.
41. Tal afirmação não é verdadeira. O Relatório 201801552 da CGU, citado pelas entidades, aponta irregularidades nos rateios de despesas realizados entre Sesi/RJ, Senai/RJ e Firjan. 
42. De acordo com a conclusão da CGU, o Projeto Corporativo do Sistema Indústria do Rio de Janeiro previa 'atividades de administração superior, sindicais e de defesa de interesses as quais não estão de acordo com os objetivos e finalidades regulamentares do Sesi/RJ, resultando em despesas indevidas no total de R$ 5.244.307,33, no período de janeiro a junho de 2018' (peça 128, p. 2 e 3) . Ressalta-se que o relatório analisou apenas os repasses realizados pelo Sesi/RJ à Firjan no primeiro semestre de 2018. Nos valores pontuados não estão incluídos os repasses do Senai/RJ à Firjan. 
43. Quanto a esses pontos específicos, cita-se trecho do Relatório 201801552 da CGU que analisou o assunto (peça 128, p. 24-45) :
'1.1.1.2 CONSTATAÇÃO 
Despesas indevidas com pessoal no total de R$ 5.244.307,33, no período de janeiro a junho de 2018, em decorrência do custeio de atividades de administração superior, sindicais e de defesa de interesses, as quais não estão de acordo com os objetivos e finalidades regulamentares do Sesi/RJ. 
Fato 
Constatou-se nos Projetos Corporativos vigentes em 2018 (nº 001/17 e 001/18) , relativos ao Termo do Convênio de Cooperação Institucional Sesi/Senai/Firjan nº 453/1997, que foram incluídas indevidamente atividades de administração superior, sindicais e de defesa de interesses que não se coadunam com os objetivos e finalidades regulamentares do Sesi RJ, resultando no registro indevido de custos com pessoal no total de R$ 5.244.307,33, no período de janeiro a junho de 2018. 
O Convênio Sesi/Senai/Firjan nº 453/1997 estabeleceu que as 'atividades institucionais corporativas' e os percentuais de rateio dos custos seriam aprovados pelas partes por meio do instrumento 'Projeto Corporativo' cujos termos vigentes no exercício de 2018 são aqueles de nº s 001/17 e 001/18. 
Considerando que o Sesi RJ não possui um Regimento Interno que detalhe as atividades de todas as suas áreas, apurou-se que os objetivos principais do Sesi previstos no art. 5º do Regulamento Geral aprovado pelo Decreto n° 57.375, de 02 de dezembro de 1965 (atualizado pelo Decreto n° 6.637, de 05 novembro de 2008) são os seguintes:
'Art. 5º São objetivos principais do Sesi: a) alfabetização do trabalhador e seus dependentes; b) educação de base; c) educação para a economia; d) educação para a saúde (física, mental e emocional) ; e) educação familiar; f) educação moral e cívica; g) educação comunitária.'
As incumbências do Sesi, previstas no art. 8º do seu regulamento, indicam as seguintes atribuições de caráter eminentemente educativo, assistencial e cultural:
'Art. 8° - Para a consecução dos seus fins, incumbe ao Sesi: 
a) organizar os serviços sociais adequados às necessidades e possibilidades locais, regionais e nacionais; 
b) utilizar os recursos educativos e assistenciais existentes, tanto públicos, como particulares; 
c) estabelecer convênios, contratos e acordos com órgãos públicos, profissionais e particulares; 
d) promover quaisquer modalidades de cursos e atividades especializadas de serviço social; 
e) conceder bolsas de estudo, no país e no estrangeiro, ao seu pessoal técnico, para formação e aperfeiçoamento; 
f) contratar técnicos, dentro e fora do território nacional, quando necessários ao desenvolvimento e aperfeiçoamento de seus serviços; 
g) participar de congressos técnicos relacionados com suas finalidades; 
h) realizar, direta ou indiretamente, no interesse do desenvolvimento econômico-social do país, estudos e pesquisas sobre as circunstâncias vivenciais dos seus usuários, sobre a eficiência da produção individual e coletiva, sobre aspectos ligados à vida do trabalhador e sobre as condições socioeconômicas das comunidades; 
i) servir-se dos recursos audiovisuais e dos instrumentos de formação da opinião pública, para interpretar e realizar a sua obra educativa e divulgar os princípios, métodos e técnicas de serviço social.'
Constatou-se nos Projetos Corporativos vigentes em 2018 a inclusão de atividades não previstas nos objetivos e incumbências Regulamentares do Sesi, portanto não existindo fundamento para a sua contabilização como custos do Sesi/RJ que totalizaram R$5.244.307,33, no período de janeiro a junho de 2018:
Tabela - Resumo das atividades não previstas no Regulamento com custos rateados com Sesi - janeiro a junho de 2018
	Atividades
	Custo Total Executado (Sesi/RJ, Senai/RJ e Firjan) em R$
	Custo Rateado (Sesi RJ) em R$

	Administração Superior
	2.319.695,28
	1.084.366,51

	Sindical
	2.499.789,88
	1.327.454,77

	Defesa de Interesses
	5.332.240,12
	2.832.486,05

	Total
	10.151.725,28
	5.244.307,33

Fonte: Balancete por centro de custo (PROTHEUS) , listagem de funcionários de agosto/2018 e Caderno de Critérios do Projeto Corporativo 001/18.
Destaque-se que a inclusão destas atividades contraria jurisprudência do TCU, como por exemplo o Acórdão 155/2013-TCU-Plenário, sessão de 06 de fevereiro de 2013:
'Enunciado: É caracterizado como desvio de finalidade institucional a celebração de ajustes pelas entidades do Sistema 'S', cujo objeto não guardam relação com seus objetivos institucionais.'
A seguir, analisam-se as atividades de acordo com suas áreas (Centros de Custo) :
I - Administração superior, conforme as seguintes áreas (Centros de Custo) :
 (...) 
II - Sindical e defesa de interesses dos associados da federação local:
a) Dez Representações operacionais da Firjan que realizam ações típicas de organizações sindicais: aprimorar a representatividade empresarial, apoiar os Conselhos Empresariais Regionais, defender e fortalecer os segmentos industriais:
- Firjan Sul Fluminense (8730202) ; 
- Firjan Norte Fluminense (8730203) ; 
- Firjan Centro Norte Fluminense (8730204) ; 
- Firjan Nova Iguaçu e Região (8730205) ; 
- Firjan Noroeste Fluminense (8730206) ; 
- Firjan Caxias e Região (8730207) ; 
- Firjan Serrana (8730208) ; 
- Firjan Leste Fluminense (8730209) ; e 
- Firjan Centro Sul Fluminense (8730210) .
A inclusão destas áreas contrariou o objetivo do próprio Termo do Projeto Corporativo 001/18 que é: 'assegurar a melhor eficiência e rendimento no alcance de objetivos comuns. [...] tem a abrangência de todas as Diretorias/Gerências excetuando-se as Unidades Operacionais'.
Registre-se, que a citada exceção foi aplicada às vinte e uma Gerências Operacionais Regionais do Sesi/RJ, ou seja, não foram incluídas no projeto tampouco sofreram rateio.
 (...) 
De fato, é importante a análise das necessidades regionais do mercado industrial e seu fortalecimento por meio de um relacionamento próximo com os segmentos industriais que, segundo os gestores, é função essencial dessas Representações. Ocorre que essa atuação é característica da natureza de uma organização sindical e, portanto, não é comum à atuação do Sesi, caracterizando-se, assim, como desvio de finalidade. 
O Gestor informou que essas representações sindicais desenvolvem uma das incumbências regulamentares do Sesi, que são estudos e pesquisas sobre as circunstâncias vivenciais dos usuários do Sesi, porém não foram encaminhadas evidências dos produtos e resultados previstos e realizados, sendo indevidos os custos rateados para o Sesi/RJ, conforme apurado na tabela a seguir:
Tabela - Representações da Firjan com custos rateados com o Sesi - janeiro a junho de 2018.
	Área Corporativa (Centro de Custos) 
	Custo Total
R$
	Custo Rateado - Sesi RJ
R$

	Firjan Sul Fluminense (8730202) 
	294.847,27
	156.707,57

	Firjan Norte Fluminense (8730203) 
	325.682,87
	172.919,68

	Firjan Centro Norte Fluminense (8730204) 
	335.279,75
	178.021,66

	Firjan Nova Iguaçu e Região (8730205) 
	272.256,48
	144.602,10

	Firjan Noroeste Fluminense (8730206) 
	158.115,84
	83.921,98

	Firjan Caxias e Região (8730207) 
	236.617,93
	125.619,70

	Firjan Serrana (8730208) 
	349.103,46
	185.295,94

	Firjan Leste Fluminense (8730209) 
	291.113,13
	154.621,43

	Firjan Centro Sul Fluminense (8730210) 
	236.773,15
	125.744,71

	Total
	2.499.789,88
	1.327.454,77

Fonte: Balancete por centro de custo (PROTHEUS) , listagem de funcionários de agosto/2018 e Caderno de Critérios do Projeto Corporativo 001/18.
b) Uma Diretoria, quatro Gerências e seis Divisões com atividades sindicais ou de defesa de interesses dos associados: 
- Gerência Geral de Suporte Sindical e Empresarial - GGE (3160200) - suporte empresarial junto aos associados; 
- Gerência de associativismo - GEA (8770100) - gerenciar as estratégias e ações relacionadas ao associativismo;
- Divisão de Bases e Cadastros - DIBAC (8710101) - ações relacionadas ao associativismo (subordinada à Gerência de associativismo - GEA) ; 
- Divisão de Relacionamento Sindical e Empresarial - DIVRS (8770101) - ações relacionadas ao associativismo (subordinada à Gerência de associativismo - GEA) ; 
- Divisão de Desenvolvimento Sindical e Empresarial - DIVES (8770102) - ações relacionadas ao associativismo (subordinada à Gerência de associativismo - GEA) ; 
- Gerência da Firjan Internacional - GIN (3200400) - planejamento estratégico, organização, direção e coordenação geral das atividades de atendimento e assessorias de comércio exterior - COMEX do Centro Internacional de Negócios; 
- Diretoria de Relações Institucionais - DRI (101.01.10) - Representar os interesses das Entidades que integram o Sistema Firjan como também de seus associados junto aos órgãos governamentais;
- Divisão de Relações Institucionais - DIREI (1010111 e 8730201) - Monitorar, no ambiente federal, estadual e municipal, os movimentos que influenciam no mercado industrial e político; 
- Gerência de Estudos Econômicos - GEE (8740100) - Gerenciar a elaboração de estudos/análises econômicas com objetivo de acompanhar desenvolvimento do Setor industrial; 
- Divisão de Estudos Econômicos - DECON (8740102) - Análises econômicas e assessoria na defesa de interesses relacionados aos temas tributário, trabalhista e financeiro; 
- Divisão de Estudos Econômicos do RJ - DIERJ (8740103) - Análises econômicas e assessoria na defesa de interesses relacionados aos temas tributário, trabalhista e financeiro.
 (...) 
O Gestor informou que as atividades das áreas elencadas 'estão fortemente associadas à formação de interface entre o mercado da indústria e os serviços prestados'. Contudo, essa atuação, mesmo que institucional e fomentadora da indústria, é típica de uma organização sindical e, portanto, não são comuns àquelas estipuladas para o Sesi em seu Regulamento e, por consequência, estão em desacordo com o objetivo e o resultado esperado com o projeto Corporativo, que é a racionalização de custos e atividades.
Em razão do exposto, constatou-se que o Sesi RJ realizou transferências indevidas de recursos com base em dois Projetos Corporativos vigentes em 2018 (ns. 001/17 e 001/18) , relativos ao Termo do Convênio de Cooperação Institucional Sesi/Senai/Firjan n. 453/1997, em razão da inclusão de atividades contrárias ao objetivo do projeto, que resultaram na transferência indevida de recursos, conforme tabela:
Tabela - Áreas com atividades sindicais ou defesa de interesses dos associados com custos rateados com o Sesi - janeiro a junho de 2018.
	Área Corporativa (Centro de Custos) 
	Custo Total R$
	Custo Rateado - Sesi RJ (53%) R$

	Gerência Geral de Suporte Sindical e Empresarial - GGE (3160200) 
	611.900,91
	325.026,64

	Gerência de associativismo - GEA (8770100) 
	340.667,18
	181.127,31

	Divisão de Bases e Cadastros - DIBAC (8710101) 
	453.679,19
	240.837,07

	Divisão de Relacionamento Sindical e Empresarial - DIVRS (8770101) 
	456.505,95
	242.541,46

	Divisão de Desenvolvimento Sindical e Empresarial - DIVES (8770102) 
	426.361,28
	226.516,38

	Gerência da Firjan Internacional - GIN (3200400) 
	753.977,14
	400.579,03

	Diretoria de Relações Institucionais - DRI (101.01.10) 
	444.024,12
	235.840,95

	Divisão de Relações Institucionais - DIREI (1010111 e 8730201) 
	260.353,48
	138.264,19

	Gerência de Estudos Econômicos - GEE (8740100) 
	759.245,85
	403.619,71

	Divisão de Estudos Econômicos - DECON (8740102) 
	385.539,42
	204.679,69

	Divisão de Estudos Econômicos do RJ - DIERJ (8740103) 
	439.985,60
	233.453,62

	Total
	5.332.240,12
	2.832.486,05

Fonte: Balancete por centro de custo (PROTHEUS) , listagem de funcionários de agosto/2018 e Caderno de Critérios do Projeto Corporativo 001/18.
Manifestação da Unidade Examinada
 (...) 
Análise do Controle Interno
Inicialmente, cumpre informar que a equipe de auditoria já traz no campo 'Fato' algumas análises junto às considerações da Unidade que foram apresentadas em resposta às solicitações de auditoria.
Após o encaminhamento do Relatório Preliminar, em 14 de março de 2019, o Superintendente Regional apresentou uma série de justificativas para que sejam custeadas as atividades, apontadas por esta auditoria como indevidas, as quais analisamos a seguir:
- Administração superior:
O Superintendente do Sesi/RJ afirmou que os colaboradores não desenvolvem atividades de administração superior, mas sim que 'atendem e dão suporte administrativo diretamente à Presidência e às tarefas administrativas dos Conselhos' e que por isso estaria justificado o rateio dos custos com o Sesi no âmbito do convênio.
Inicialmente, cabe lembrar que os acordos em análise tratam do compartilhamento de pessoal das áreas consideradas corporativas, cujos custos da sua folha de pagamento são rateados. Assim, por exemplo, um funcionário que está na folha de pagamento do Departamento Jurídico terá os seus custos rateados, independentemente de realizar efetivamente atividades eminentemente jurídicas.
Os centros de custo, objetos da constatação, se referem às áreas corporativas 'Presidência' e 'Vice-Presidência' da Firjan, que atendem ao Sesi e ao Senai, ou seja, atividades de administração superior que, no Regulamento dessas Entidades, foram previstas como de competência da Firjan.
Ocorre que o mesmo Regulamento definiu que o custeio dessas atividades deveria ser coberto pelos 7% dos recursos da receita do Sesi transferidos mensalmente para a Federação, conforme Artigo 53 do Regulamento, e portanto, não há razão para que sejam rateados com o Sesi no âmbito dos Projetos Corporativos vigentes em 2018, caracterizando-se uma cobrança em duplicidade.
Quanto às atividades sindicais e de defesa de interesse desenvolvidas por departamentos vinculados à Presidência da Firjan, conclui-se que não são elegíveis para inclusão no Convênio, pois não se coadunam com os objetivos e finalidades regulamentares do Sesi. (grifos acrescidos) 
O Superintendente do SesiRJ informa, em sua manifestação, as atividades desenvolvidas pelas áreas apontadas pela equipe de auditoria e os eventuais benefícios gerados para o Sesi/ RJ e Senai/RJ, mas isso não constitui fundamento para o rateio dos seus custos, cabendo ressaltar que essas ações e os respectivos resultados não são registrados e mensurados objetivamente.
Em face do exposto, a manifestação não afastou a falha apontada, por não demonstrar que essas atividades desenvolvidas pela Federação e objeto de rateio estão previstas no Regulamento do Sesi/RJ.
Recomendações:
Recomendação 1: Exigir da Federação das Indústrias do Rio de Janeiro (Firjan) o ressarcimento das Despesas de Pessoal contabilizadas indevidamente no Sesi RJ no total de R$ 5.244.307,33, no período de janeiro a junho de 2018, em decorrência do custeio de atividades de administração superior, sindicais e de defesa de interesses as quais não estão de acordo com os objetivos e finalidades regulamentares do Sesi RJ.
Recomendação 2: Apurar e exigir o ressarcimento dos valores repassados à Federação das Indústrias do Rio de Janeiro (Firjan) , no período de julho a dezembro de 2018 e dos exercícios anteriores, se for o caso, em decorrência dos custos de administração superior, sindicais e de defesa de interesses atribuídas indevidamente ao Sesi RJ, tendo em vista que não se coadunam com os objetivos e finalidades regulamentares do Sesi RJ, tomando como base os Projetos Corporativos aprovados durante a vigência do Convênio de Cooperação Institucional Sesi/Senai/Firjan nº 453/1997, assinado em 26 de junho de 1997.'
44. Percebe-se que, diferentemente do que afirmaram as entidades, em nenhum momento a CGU considerou que o Projeto Corporativo não possui qualquer ilegalidade e representa 'relevantíssima economia de recursos para as entidades'. Na verdade, ao que parece da análise do relatório da CGU, o Projeto Corporativo representou economia de recursos evidentes para a Firjan, que recebeu repasses indevidos do Sesi/RJ, conforme apontou a CGU. 
45. A CGU não apenas considerou que as áreas questionadas nesses autos, como sendo de interesse exclusivo da federação, não deviam ser rateadas com o Sesi/RJ, como recomendou que o Sesi/RJ exigisse o ressarcimento por todo recurso pago pelo Sesi/RJ em decorrência do rateio de despesas para cobrir os custos dessas áreas no ano de 2018.  
46. No presente processo, propôs-se inicialmente que sejam cessadas as transferências para essas áreas como medida estruturante, com vistas a interromper os atos irregulares e resguardar os interesses imediatos do Sesi/RJ e do Senai/RJ. Tal fato, porém, não significa que o TCU entenda que as transferências já realizadas foram regulares. 
47. A mesma irregularidade aqui tratada foi levantada em processo de Prestação de Contas do Senai/RJ no exercício de 2015 (TC Processo 000.625/2017-5) . O processo ainda se encontra em fase de instrução; contudo, é possível perceber que se trata de uma irregularidade contínua que pode ter gerado prejuízo ao Sesi/RJ e ao Senai/RJ ao longo dos anos, como também ficou demonstrado na análise da CGU referente ao ano de 2018.
Da autuação de representação para apuração de desvio de finalidade na aplicação de recursos do Sesi/RJ e do Senai RJ
48. Conforme mencionado, a irregularidade nas transferências de recursos do Sesi/RJ e do Senai/RJ à Firjan já vem sendo enfrentada pelo TCU desde as contas do Senai/RJ de 2015. 
49. Na reposta a oitiva realizada nestes autos, as entidades do Sistema indústria do Rio de Janeiro destacaram o compromisso de aperfeiçoar o processo de rateio de despesas. Contudo, em homenagem à segurança jurídica, apontaram que eventuais determinações que tratem de situações fáticas consolidadas e jamais questionadas deveriam ser adotadas com parcimônia (peça 198, p. 5-6) :
'No entanto, nos parece imperioso destacar que, em homenagem a segurança das relações jurídicas, bem como em atenção a lealdade e boa-fé entre os Órgãos de Controle e seus jurisdicionados, e ainda, em estrita observância à norma legal, espera-se desde já que quaisquer eventuais determinações que atinjam situações fáticas e/ou jurídicas de ocorrência reiterada, tidas como consolidadas seja pelo decurso do tempo, seja pelo costume, seja por jamais terem sido questionadas anteriormente, sejam adotadas com parcimônia e em harmonia com o disposto no artigo 24 da LINDB, adiante transcrito:
'Art. 24 - A revisão, nas esferas administrativa, controladora ou judicial, quanto à validade de ato, contrato, ajuste, processo ou norma administrativa cuja produção já se houver completado levará em conta as orientações gerais da época, sendo vedado que, com base em mudança posterior de orientação geral, se declarem inválidas situações plenamente constituídas. Parágrafo único. Consideram-se orientações gerais as interpretações e especificações contidas em atos públicos de caráter geral ou em jurisprudência judicial ou administrativa majoritária, e ainda as adotadas por prática administrativa reiterada e de amplo conhecimento público.''
50. A respeito da manifestação das entidades, cabe tecer alguns comentários. O primeiro ponto a ser observado é o fato de que não pode ser considerado situação fática consolidada ou costume a irregularidade evidenciada concernente à ocorrência de desvio de finalidade na aplicação de recursos do Sesi/RJ e do Senai/RJ. 
51. A existência de uma situação irregular, por si só, já gera o direito ao reparo das entidades que foram prejudicadas. Diferentemente do que argumentam as entidades, o fato aqui enfrentado não se enquadra no art. 24 da Lei de Introdução às normas do Direito Brasileiro (LINDB) . Não houve qualquer alteração de orientação geral. Sempre se entendeu que configurava desvio de finalidade a participação do Sesi/RJ e do Senai/RJ no financiamento de áreas de interesse exclusivo da Firjan. 
52. A informação de que essa situação jamais foi questionada anteriormente também não é verdadeira, conforme se comprovou com os exemplos das contas do Senai/RJ de 2015 e do Relatório da CGU de 2018. 
53. No próprio Relatório da CGU, Relatório 201601821, constante na prestação de contas do Senai/RJ de 2015 constam as seguintes recomendações:
'Recomendação 1: Regulamentar a gestão compartilhada de compras e contratações envolvendo as entidades do Sistema Indústria, disciplinando a compatibilização entre a demanda e os percentuais de rateio praticados, bem como adotando controles adequados para o acompanhamento da execução contratual, tanto de forma compartilhada quanto de forma individualizada por entidade. 
Recomendação 2: No caso de contratações compartilhadas, instruir os processos com a memória de cálculo do rateio do valor praticado entre as instituições contratantes.
 (...) 
Recomendação 2: Nas contratações de serviço compartilhado de treinamento e desenvolvimento de pessoal, definir o rateio de valores com base na distribuição do público-alvo a ser treinado e não na distribuição de colaboradores por entidade, devendo o processo estar instruído com a memória de cálculo e documentação pertinente que fundamente o rateio.'
54. Caso seguissem as recomendações da CGU, o Sesi/RJ e Senai/RJ não rateariam as despesas das áreas que prestam serviços exclusivamente à Firjan desde 2015, uma vez que tais áreas não prestam serviços ao Sesi/RJ e Senai/RJ. 
55. Lembra-se, por relevante, que o compartilhamento se aplica, principalmente, em serviços relacionados às áreas meio das entidades. Nessa linha, faz sentido ratear serviços advocatícios, contábeis, TI e outros com o intuito de buscar economia para as entidades envolvidas. Todavia, no caso concreto em exame, o que ocorre de fato é a imputação de despesas ao Sesi/RJ e Senai/RJ que não estão em linha com a sua finalidade. 
56. No relatório de 2018, a CGU é ainda mais enfática quanto à irregularidade ao recomendar que o Sesi/RJ exija o ressarcimento da Firjan pela participação da entidade no rateio das áreas de interesse exclusivo da federação. 
57. Desta forma, não há como se falar em 'ocorrência reiterada, tidas como consolidadas seja pelo decurso do tempo, seja pelo costume, seja por jamais terem sido questionadas anteriormente'. Assim, considera-se que devem ser apurados os valores pagos indevidamente por Sesi/RJ e Senai/RJ pela participação no rateio de despesas de áreas com finalidade exclusiva da Firjan. 
58. Devido à necessidade de se apurar os responsáveis pela mencionada irregularidade, bem como à necessidade de se quantificar os valores referentes ao possível débito, o que demandará extensa análise, e com intuito de dar celeridade a determinação ora proposta, faz-se oportuna a autuação de representação específica para apurar o pretenso prejuízo causado pelo desvio de finalidade ocorrido no rateio destas áreas exclusivas da Firjan com o Sesi/RJ e o Senai/RJ. 
59. Considerando que o primeiro questionamento de que se tem notícia feito pelo TCU e pela CGU às entidades sobre o compartilhamento e rateios ocorreu nas contas de 2015 do Senai/RJ, propõe-se que a apuração a ser realizada na representação a ser autuada retroaja ao exercício de 2015, ficando adstrita ao período de 2015 até a data atual. 
60. Ante o exposto, propõe-se rejeitar os argumentos apresentados pelo Sesi/RJ, Senai/RJ e Firjan e manter a determinação proposta no relatório de auditoria nos mesmos termos propostos anteriormente:
'determinar aos Departamentos Regionais do Sesi e do Senai no Rio de Janeiro, com fundamento no art. 4º, inciso I, da Resolução-TCU 315, de 2020, que, no prazo de 90 dias, suspendam a participação no rateio de despesas nas atividades de representação regional da Firjan, bem como em áreas cujas atividades são voltadas ao relacionamento e fortalecimento dos segmentos industriais, características da natureza da federação patronal, por não fazerem parte dos objetivos e finalidades do Sesi, definidos nos arts. 4º e 5º do seu regulamento aprovado pelo Decreto 57.375/1965, e do Senai, definidos no art. 1º do seu regimento, aprovado pelo Decreto-lei nº 4.048/1942, o que configura desvio de finalidade;'
61. Ademais, com base no art. 237, incisos V e VI, do Regimento Interno do TCU, propõe-se autuar representação para apurar um possível débito gerado pela participação do Sesi/RJ e Senai/RJ no rateio de despesas nas atividades de representação regional da Firjan, bem como em áreas cujas atividades são voltadas ao relacionamento e fortalecimento dos segmentos industriais, características e inerentes às atividades da federação patronal, por não fazerem parte dos objetivos e finalidades do Sesi, definido nos arts. 4º e 5º do seu regulamento aprovado pelo Decreto 57.375/1965, e do Senai, definidos no art. 1º do seu regimento, aprovado pelo Decreto-lei n. 4.048/1942, o que configura desvio de finalidade.
CONCLUSÃO
62. Após análise dos argumentos apresentados por Sesi/RJ, Senai/RJ e Firjan propõe-se rejeitar os argumentos apresentados pelas entidades que defendem que os custos de áreas finalísticas da Firjan devem ser rateados com o Sesi/RJ e Senai/RJ em razão da sinergia existente no Sistema Indústria."
4.	Por fim, a SecexDesenvolvimento propõe ao Tribunal (peças 253, p. 17/18; 254 e 255) : 
	4.1. determinar aos Departamentos Regionais do Sesi e do Senai no Rio de Janeiro, com fundamento no art. 4º, inciso I, da Resolução/TCU 315/2020, que, no prazo de 90 (noventa) dias, suspendam a participação no rateio de despesas nas atividades de representação regional da Firjan, bem como em áreas cujas atividades são voltadas ao relacionamento e fortalecimento dos segmentos industriais, características da natureza da federação patronal, por não fazerem parte dos objetivos e finalidades do Sesi, definidos nos arts. 4º e 5º do seu Regulamento aprovado pelo Decreto 57.375/1965, e do Senai, definidos no art. 1º do seu Regimento, aprovado pelo Decreto 494/1962 e atualizado pelo Decreto 6.635/2008, situação que configura desvio de finalidade; 
	4.2. autuar representação, com base do art. 237, incisos V e VI, do Regimento Interno/TCU, para apurar um possível débito, ocorrido entre o ano de 2015 e a data atual, gerado pela participação de Sesi/RJ e Senai/RJ no rateio de despesas nas atividades de representação regional da Firjan, bem como em áreas cujas atividades são voltadas ao relacionamento e fortalecimento dos segmentos industriais, características da natureza da federação patronal, por não fazerem parte dos objetivos e finalidades do Sesi, definidos nos arts. 4º e 5º do seu Regulamento aprovado pelo Decreto 57.375/1965, e do Senai, fixados no art. 1º do seu Regimento, aprovado pelo Decreto 494/1962 e atualizado pelo Decreto 6.635/2008, situação que configura desvio de finalidade;
	4.3. autorizar a Secretaria de Controle Externo do Desenvolvimento Econômico a proceder ao monitoramento da determinação proposta, em processo apartado, com fundamento no art. 243 do Regimento Interno/TCU; 
	4.4. arquivar o presente processo, com fundamento no art. 169, inciso III, do Regimento Interno/TCU.
	É o Relatório.

Cássio Augusto Muniz Borges, OAB/RJ 91.152 e OAB/DF 20.016-A; Letícia de Oliveira Lourenço Gallo, OAB/MG 104.144; Janio Heder Secco, OAB/MS 8.175; Fabiano Augusto Martins Silveira, OAB/DF 31.440; Jean Raphael Gomes Silva, OAB/DF 60.650; Sérgio Freitas de Almeida, OAB/DF 22.075; Abel Batista de Santana Filho, OAB/DF 59.828; Henrique Andrade Rodrigues, OAB/MG 114.014; Mariana Barbosa Saliba Moreira, OAB/MG 114.935; e outros.

Não atuou.

AUDITORIA DE CONFORMIDADE REALIZADA COM O OBJETIVO DE IDENTIFICAR COMO SÃO REALIZADOS OS RATEIOS DE RECURSOS ENTRE O SERVIÇO SOCIAL DA INDÚSTRIA - SESI, O SERVIÇO NACIONAL DE APRENDIZAGEM INDUSTRIAL - SENAI E AS RESPECTIVAS ENTIDADES SINDICAIS PATRONAIS. EXAME DAS RESPOSTAS ÀS OITIVAS DETERMINADAS NO SUBITEM 9.2 DO ACÓRDÃO 3258/2020 - PLENÁRIO. EXISTÊNCIA DE ÁREAS DE INTERESSE EXCLUSIVO OU PREDOMINANTE DA ALUDIDA FEDERAÇÃO INCLUÍDAS ENTRE AS ÁREAS COMPARTILHADAS, RELACIONADAS ÀS ATIVIDADES SINDICAIS E À DEFESA DE INTERESES DOS ASSOCIADOS DA FEDERAÇÃO LOCAL. INCOMPATIBILIDADE DAS DESPESAS DA FIRJAN CUSTEADAS, POR MEIO DE RATEIO, PELO SESI E SENAI, COM OS OBJETIVOS INSTITUCIONAIS DESSAS DUAS ENTIDADES MENCIONADAS. ARGUMENTOS INSUFICIENTES PARA DESCONFIGURAR O ACHADO DA AUDITORIA. DETERMINAÇÕES.

RELATÓRIO DE AUDITORIA (RA)

Secretaria de Controle Externo do Desenvolvimento Econômico - SecexDesenvolvimento.

Trago à apreciação deste Colegiado o Relatório da Auditoria de conformidade realizada nos Departamentos Nacionais e Regionais do Sesi - Serviço Social da Indústria e do Senai - Serviço Nacional de Aprendizagem Industrial, em fase de análise das respostas às oitivas determinadas por meio do subitem 9.2 do Acórdão 3258/2020-TCU-Plenário. 
2.	O trabalho fiscalizatório objeto destes autos, efetivado em cumprimento ao Acórdão 834/2019-TCU-Plenário (relator Ministro-Substituto André Luís de Carvalho) , teve por objetivo identificar como são realizados os rateios de recursos entre o Sesi e o Senai e as respectivas entidades sindicais patronais para compartilhamento das despesas.
3.	 Ao apreciar o aludido Relatório de Auditoria, o Tribunal, dentre outras medidas e no que interessa a esta fase processual, assim deliberou por meio do Acórdão 3258/2020-TCU-Plenário:
"9.2. autorizar a SecexTrabalho que realize, com fundamento no art. 250, inciso V, do Regimento Interno/TCU, a oitiva dos Departamentos Regionais do Sesi e do Senai no Estado do Rio de Janeiro, bem como da Federação das Indústrias do Estado do Rio de Janeiro - Firjan, para que, no prazo de 15 (quinze) dias, contado a partir da ciência deste Acórdão, apresentem suas manifestações sobre o achado de auditoria constante do tópico II.4 do Relatório de Auditoria da peça 156: 'existência de áreas de interesse exclusivo ou predominante da federação incluídas entre as áreas compartilhadas, com alto percentual das despesas sendo arcadas pelo Sesi e Senai', relacionada às 'atividades sindicais e defesa de interesses dos associados da federação local - administrações regionais da Firjan'; 
4.	Em atendimento ao referido decisum, a Secretaria de Gestão Processual - Seproc promoveu as oitivas determinadas (peças 179, 180 e 183) . Os Departamentos Regionais do Sesi e do Senai no Estado do Rio de Janeiro e a Federação das Indústrias do Estado do Rio de Janeiro, doravante denominados, respectivamente, de Sesi/RJ, Senai/RJ e Firjan, encaminharam conjuntamente resposta às oitivas, juntada às peças 198-201, e, posteriormente, novos elementos, os quais foram anexados aos autos às peças 226 e 227. Em apertada síntese, a manifestação das três entidades mencionadas consistiu em defender o rateio dos custos de áreas finalísticas da Firjan com o Sesi/RJ e o Senai/RJ, em razão da sinergia existente no Sistema Indústria.
5.	 A Secretaria de Controle Externo do Desenvolvimento Econômico - SecexDesenvolvimento, após analisar a referida manifestação das entidades, concluiu por rejeitá-la, haja vista a incompatibilidade das despesas das áreas finalísticas da aludida Federação com os objetivos institucionais do Sesi e Senai.
6.	Assim, a unidade técnica propôs ao Tribunal: i) determinar ao Sesi/RJ e Senai/RJ que suspendam a participação no rateio de despesas nas atividades de representação regional da Firjan, bem como em áreas cujas atividades são voltadas ao relacionamento e fortalecimento dos segmentos industriais, características da natureza da federação patronal, por não fazerem parte dos objetivos institucionais do Sesi e do Senai; e ii) autuar processo de Representação, com base no art. 237, incisos V e VI, do Regimento Interno/TCU, para apuração do débito, no período compreendido de 2015 até a data atual, gerado pela participação do Sesi/RJ e Senai/RJ no rateio das mencionadas despesas da Firjan. 
ii
7.	Antes de examinar a resposta encaminhada pelo Sesi/RJ, Senai/RJ e Firjan em atenção às oitivas, cabe resgatar da Proposta de Deliberação que conduziu o Acórdão 3258/2020-TCU-Plenário algumas informações essenciais para bem compreender o contexto da matéria objeto da auditoria constante destes autos.
8.	 Assim, é preciso ter bem claro que o Serviço Nacional de Aprendizagem Nacional - Senai e o Serviço Social da Indústria - Sesi, entidades associativas de direito privado, sem fins lucrativos, nos termos das normas que os criaram (Decreto-lei 4.048/1942 e Decreto-lei 9.043/1946) , são independentes e dispõem de administração e patrimônio próprios, recebem recursos públicos advindos das contribuições compulsórias das empresas do setor industrial, e, por conta disso, sujeitam-se ao sistema de controle da administração pública, inclusive com a obrigação de prestar contas dos recursos públicos que recebem.
9.	As entidades regionais do Sesi e do Senai são independentes e têm autonomia administrativa e financeira em relação aos Departamentos Nacionais do Sesi e do Senai. Não há padronização de normativos que regem os ajustes administrativos e o rateio de despesas compartilhadas. 
10.	Por sua vez, as federações patronais são entidades sindicais de direito privado cuja missão e finalidade são voltadas para as atribuições eminentemente sindicais, portanto são diferentes da vocação das entidades do sistema S. Ainda que tais entidades sindicais patronais participem da "administração superior" das entidades do sistema S, por força de disposições legais que as criaram, elas ainda perseguem o cumprimento de sua missão e finalidade dedicada à temática sindical. 
11.	Por discricionariedade, os Departamentos Nacionais do Sesi e do Senai, assim como alguns Departamentos Regionais, para bem desenvolverem suas atividades e racionalizarem processos de trabalho, optaram por compartilhar estruturas, serviços e processos com as correspondentes federações patronais e, via de consequência, custear tais atividades compartilhadas com o rateio das despesas incorridas.
12.	Nesse contexto, a auditoria avaliou a adequabilidade dos critérios de rateio utilizados para a divisão dos custos incorridos com processos/contratações/serviços conjuntos e dos critérios empregados nos Centros de Serviços Compartilhados - CSC ou estruturas semelhantes, ainda que denominadas de forma diferente, de modo a averiguar se tais critérios de rateio são compatíveis com o benefício auferido pela unidade do Sesi e do Senai e se os gastos compartilhados são transparentes, a ponto de identificar quanto cada entidade utilizou de serviço/bens compartilhados e quanto arcou com as despesas conjuntas.
13.	Em decorrência das apurações fiscalizatórias, dentre outros achados de auditoria, constatou-se a existência de áreas de interesse exclusivo ou predominante da federação incluídas entre as áreas compartilhadas, com alto percentual das despesas sendo arcadas pelo Sesi e Senai, sendo que tais áreas são relacionadas às atividades sindicais e defesa de interesses dos associados da federação local - administrações regionais da Firjan.
14.	 A propósito, por ocasião do Acórdão 3258/2020-TCU-Plenário, assim examinei o achado: 
"81. Além da questão relativa à 'administração superior', a equipe de auditoria também constatou que o Sesi e o Senai arcam com despesas realizadas pela Firjan, em suas administrações regionais, nas áreas voltadas ao relacionamento com a indústria, de caráter sindical e/ou de interesse econômico do setor industrial, cujas atividades são de interesse exclusivo da aludida Federação.  
82. As atividades desenvolvidas nas representações da Firjan são típicas de uma entidade sindical e consistem no relacionamento e fortalecimento das empresas regionais e dos sindicatos patronais.  As administrações regionais da Firjan não prestam serviços típicos do Sesi e do Senai tampouco executam qualquer atividade voltada às finalidades dessas duas entidades mencionadas.
83. Nas onze administrações regionais da Firjan, conforme tabela 15 do Relatório de Auditoria, estão alocados 48 empregados, todos vinculados à referida Federação. Não há empregados do Sesi e do Senai que atuam nessas administrações regionais, nem poderia haver, haja vista que nelas são executadas atividades sindicais típicas da Firjan. 
84. Mesmo assim, Sesi/RJ e Senai/RJ suportam a maior parte dos custos dos 48 empregados da Firjan distribuídos entre as onze administrações regionais. Dados apurados pela equipe indicam custo de pessoal mensal de R$ 216.870,73 e anual de R$ 2.602.448,76 (tabela 15 do Relatório de Auditoria) .
85. Segundo as cotas de rateio (Sesi 52,97%, Senai 42,60% e Firjan 4,43%) , Sesi e Senai assumiram despesa anual, respectivamente, nos valores de R$ 1.378.517,11 e de R$ 1.108.643,17, enquanto a Firjan pagou somente R$ 115.288,48. Ou seja, Sesi e Senai juntos tiveram gasto anual de R$ 2.487.160,28 para sustentar atividades sindicais patronais dissociadas de sua missão institucional. Tal situação, segundo enfatiza a equipe de auditoria, com o aval do titular da unidade técnica, configura desvio de finalidade na aplicação dos recursos do Sesi e do Senai. 
86. A exemplo do que foi constatado nas mencionadas administrações regionais, a equipe também verificou que duas divisões da Firjan, Divisão de Suporte a Negócios - DISAN e Divisão da Firjan Internacional - DIFIR, ambas voltadas à 'Atividade de Relacionamento com a Indústria', atuam com 100% dos empregados da própria Firjan e são custeadas com os recursos do Sesi e do Senai, quando deveriam ser custeadas exclusivamente pela Firjan. 
87. Ademais, como já mencionado alhures, quase 95% dos empregados da Federação das Indústrias do Rio de Janeiro - Firjan trabalham nas áreas compartilhadas, elevando o risco de que as atividades finalísticas de tal Federação estejam sendo exercidas nas referidas áreas de compartilhamento e sendo custeadas com os recursos públicos do Sesi e do Senai. Veja que dos 188 empregados da Firjan apenas onze atuam na área finalística e 177 atuam nas áreas compartilhadas, o que não é razoável. 
88. A questão não se resolve com eventual alocação de pessoal do Sesi e do Senai nas administrações regionais da Firjan ou em suas divisões para legitimar os custos rateados com o Sesi e o Senai, porquanto as atividades desenvolvidas pela Firjan nas áreas mencionadas são exclusivamente de natureza sindical e voltadas aos interesses de seus associados e da própria Federação."  
15.	Esse é o contexto do achado de auditoria objeto da oitiva do Sesi/RJ, Senai/RJ e Firjan. 
iii
16.	No mérito, acolho, como minhas razões de decidir, as conclusões da SecexDesenvolvimento, no sentido da participação irregular do Sesi/RJ e do Senai/RJ no rateio de despesas nas atividades de representação regional da Firjan e nas áreas cujas atividades se referem ao relacionamento e fortalecimento dos segmentos industriais, porque incompatíveis com os objetivos e as finalidades do Sesi e Senai. 
17.	 Como já sinalizado anteriormente, a resposta conjunta do Sesi/RJ, Senai/RJ e Firjan às oitivas apresenta, em síntese, dois tópicos principais para sustentar a participação dessas duas entidades do Sistema S no rateio das despesas ora questionadas: i) a questão da sinergia entre as atividades das três entidades e a satisfação dos objetivos finalísticos das entidades; e ii) a importância do Projeto Corporativo de Pessoal e seu inegável benefício para o Sesi/RJ e Senai/RJ.
18.	 A atuação dessas três entidades de forma sinérgica, de fato, vem de longa data e, certamente tem proporcionado impactos positivos na eficiência, eficácia e efetividade no desempenho de cada uma delas no alcance dos objetivos e finalidades institucionais.
19.	 Sem dúvida a atuação sinérgica das entidades conduziu à adoção de área de compartilhamento, que é uma opção de administração conjunta de estrutura/serviços/processos e rateio de custos, de forma a otimizar os recursos materiais e imateriais, em razão do interesse comum das entidades que integram esse modelo gerencial compartilhado. 
20.	Porém, é preciso deixar claro que a sinergia que permeia as três entidades, por si só, não serve de substrato jurídico para legitimar todo e qualquer rateio de despesas entre elas, tampouco para chancelar critérios de rateio eventualmente desequilibrados entre as partes. 
21.	A atuação sinérgica, mesmo comportando certo grau de abstração em seu conceito, deve ser traduzida o mais possível em termos concretos e mensuráveis, haja vista que as despesas rateadas pelas entidades do Sistema S são custeadas, em parte, com recursos públicos originados de contribuições parafiscais, o que impõe às entidades do Sistema S, além da observância a seus regulamentos próprios, a obediência aos princípios gerais da Administração Pública, como os da legalidade, impessoalidade, moralidade, publicidade e eficiência, sem descuidar-se da accountability. 
22.	É compreensível a dificuldade em separar as atividades de interesse comum do Sesi/Senai e Firjan daquelas que são de interesse exclusivo de uma ou de outra entidade. Porém, a complexidade na identificação precisa do interesse em cada atividade não constitui incentivo a validar a adoção de critérios de rateio desequilibrados, ou até mesmo a inserção de atividades típicas de uma entidade na área compartilhada. 
23.	O rateio de despesas nos processos/contratações/serviços compartilhados deve trazer ganhos para todas as entidades participantes, de forma a alavancar a eficiência de cada uma delas no intuito de bem cumprir os objetivos e finalidades institucionais - e sem deles se afastarem -, entregando cada uma a seu público destinatário os serviços/produtos com boa qualidade.
24.	 Não se questionou, na auditoria, a importância para o Sesi/RJ e Senai/RJ do Projeto Corporativo de Pessoal, parte do Convênio de Cooperação Institucional 453/1997, mencionado na resposta das oitivas. 
25.	Ainda que o referido Projeto Corporativo tenha materializado o modelo de compartilhamento de profissionais do Sesi e Senai e das entidades sindicais correspondentes, o fato é que o escopo da auditoria foi bem pontual, na medida em que buscou identificar como são realizados os rateios de recursos entre o Sesi e o Senai e as respectivas entidades sindicais patronais para compartilhamento das despesas. Não se questionou o Projeto propriamente dito, mas sim os critérios de rateio para implementar o compartilhamento.
26.	E, nesse objetivo, verificou-se que o risco da preponderância do interesse exclusivo das entidades sindicais sobre os interesses das entidades do Sistema S é bem elevado, dada a integração entre aquelas e estas, em que, por exemplo, o dirigente máximo do Sesi e do Senai também é o presidente da federação correspondente. 
27.	Dito de outra forma, nessa modelagem de governança, há alto risco de captura de interesse dos serviços sociais autônomos pela entidade sindical patronal, com transferência de recursos, de modo desproporcional, entre as unidades para custeio de atividades da federação. E esse risco se concretizou, conforme constatado pela equipe de auditoria, haja vista que Sesi/RJ e Senai/RJ custearam atividades sindicais de interesse somente da Firjan. 
28. 	No caso do rateio das despesas havidas nas administrações regionais da Firjan, não há interesse evidenciado do Sesi/RJ e Senai/RJ nessas unidades regionais sindicais, haja vista que as atividades nela desenvolvidas são tipicamente relacionadas à atuação sindical da Firjan. 
29.	São onze unidades regionais sindicais espalhadas no estado do Rio de Janeiro, nas quais estão distribuídos 48 empregados vinculados à Firjan, que se dedicam às atividades tipicamente sindicais. Por isso mesmo, não há empregados do Sesi/RJ nem do Senai/RJ nessas unidades regionais da Firjan, tal como já ressaltei na transcrição do item 14, retro.
30.	Mesmo assim, Sesi/RJ e Senai/RJ participaram indevidamente do rateio das despesas realizadas nessas onze regionais sindicais, em percentuais absolutamente majorados em relação ao percentual da Firjan, tal como segue. 
31.	Aplicando-se o critério padrão definido pelas entidades, ou seja, com a participação da Firjan=4,43%, Sesi/RJ=52,97% e Senai/RJ=42,60%, na prática, segundo levantamento feito pela auditoria em 2020, tem-se que, de um custo anual de R$ 2.602.448,76 com essas onze regionais sindicais, o Sesi/RJ e Senai/RJ estariam desembolsando, respectivamente, os valores de R$ 1.378.517,11 e de R$ 1.108.643,17, enquanto a Firjan pagou somente R$ 115.288,48. São despesas em áreas desvinculadas dos objetivos e finalidades institucionais do Sesi/RJ (arts. 4º e 5º do seu regulamento aprovado pelo Decreto 57.375/1965) e Senai/RJ (art. 1º do seu Regimento, aprovado pelo Decreto 494/1962 e atualizado pelo Decreto 6.635/2008) .
32.	Além das onze unidades regionais sindicais, comentadas anteriormente, a equipe de auditoria também constatou outras áreas da Firjan, adiante relacionadas, que desempenham atividades voltadas ao relacionamento com a indústria e ao fortalecimento dos segmentos industriais, típicas, portanto, da natureza da federação patronal:  Gerência Geral de Relacionamento - GGR, Gerência de Associativismo - GEA, Divisão de Relacionamento Setorial - DIRSE, Divisão de Desenvolvimento Sindical e Empresarial - DIVES, Divisão de Gestão de Associados - DIGAS e Gerência de Suporte Empresarial - GSM, Divisão de Suporte a Negócios - DISAN e Divisão da Firjan Internacional - DIFIR. As despesas referentes a tais áreas deveriam ser custeadas somente pela Firjan, sem qualquer participação do Sesi/RJ e Senai/RJ nos custos incorridos.  
33.	No caso da Divisão de Suporte a Negócios - DISAN e da Divisão da Firjan Internacional - DIFIR, restou apurado, tal como nas onze representações sindicais abordadas acima, que todos os empregados que nelas trabalham pertencem ao quadro da Firjan. 
34.	Tal como consignei por ocasião do Acórdão 3258/2020-TCU-Plenário, eventual alocação de pessoal do Sesi e do Senai nas administrações regionais da Firjan ou em suas divisões não legitimaria o rateio dos custos com o Sesi e o Senai, porquanto as atividades desenvolvidas pela Firjan nas áreas mencionadas são exclusivamente de natureza sindical e voltadas aos interesses de seus associados e da própria Federação.
35.	Tampouco a alocação de pessoal da Firjan nas áreas custeadas pelo Sesi e Senai resolveria a questão das despesas indevidas e/ou do desequilíbrio no rateio das despesas. 
36.	 Ao revés, o fato de a Firjan ter 95% de seus empregados alocados nas áreas compartilhadas e apenas 5% na sua área finalística evidencia que as atividades finalísticas de tal Federação, em certo grau, estão sendo exercidas nas referidas áreas de compartilhamento e custeadas com os recursos públicos do Sesi e do Senai, situação absolutamente incompatível com os objetivos e finalidades institucionais destes últimos. 
37.	Anoto ainda que a matéria relativa a critérios de rateio de despesas de atividades compartilhadas entre entidades do sistema S e federações sindicais também tem sido objeto de análise pela Controladoria-Geral da União - CGU, conforme consignou a unidade técnica.
38.	 A propósito, a CGU, no Relatório de Avaliação dos Resultados de Gestão do Departamento Regional do Serviço Social da Indústria no estado do Rio de Janeiro - Sesi/RJ (Relatório 201801552, peça 128) , verificou a conformidade do objeto e os critérios de rateio das despesas executadas no exercício de 2018, por meio dos Projetos Corporativos vigentes no aludido exercício (ns. 001/17 e 001/18) decorrentes do Convênio de Cooperação Institucional Sesi/Senai/Firjan 453/1997.
39.	No aludido Relatório, a CGU apontou irregularidades nos rateios de despesas realizadas entre Sesi/RJ, Senai/RJ e Firjan, indicou o valor do débito e recomendou ao Sesi/RJ que buscasse o ressarcimento dos valores junto à Firjan. Eis os termos da conclusão e da recomendação constante do Relatório/CGU 201801552, emitido em 7/5/2019, sobre a matéria (peça 128, p. 3 e 45) : 
"3. Conclusão
Verificou-se, por meio do presente trabalho, que o Projeto Corporativo apresenta os seguintes aspectos que contribuem para o alcance da missão da unidade [Sesi/RJ]: 
- Racionalização de custos de pessoal na execução daquelas atividades comuns, tais como de apoio administrativo e jurídico; e 
- Iniciativas, pesquisas e atividades ligadas às áreas educativas e culturais de forma conjunta pelo Sesi RJ e Senai RJ que permitem uma melhor efetividade no alcance das suas finalidades regulamentares. 
Por outro lado, verificou-se a inclusão de atividades que não são comuns ao Sesi RJ o que caracteriza um desvio de finalidade na aplicação dos seus recursos, além da adoção de critérios de rateio de custos não fundamentados na demanda de serviços, produtos ou resultados gerados. 
Apurou-se que foram contabilizadas indevidamente no Sesi RJ despesas com pessoal no total de R$ 5.244.307,33, no período de janeiro a junho de 2018, para custeio de atividades de administração superior, sindicais e de defesa de interesses as quais não estão de acordo com os objetivos e finalidades regulamentares do Sesi RJ. 
As recomendações registradas neste relatório serão acompanhadas por meio do Plano de Providências Permanente da Unidade."
"Recomendações:
Recomendação 1: Exigir da Federação das Indústrias do Rio de Janeiro (Firjan) o ressarcimento das Despesas de Pessoal contabilizadas indevidamente no Sesi RJ no total de R$ 5.244.307,33, no período de janeiro a junho de 2018, em decorrência do custeio de atividades de administração superior, sindicais e de defesa de interesses as quais não estão de acordo com os objetivos e finalidades regulamentares do Sesi RJ.
Recomendação 2: Apurar e exigir o ressarcimento dos valores repassados à Federação das Indústrias do Rio de Janeiro (Firjan) , no período de julho a dezembro de 2018 e dos exercícios anteriores, se for o caso, em decorrência dos custos de administração superior, sindicais e de defesa de interesses atribuídas indevidamente ao Sesi RJ, tendo em vista que não se coadunam com os objetivos e finalidades regulamentares do Sesi RJ, tomando como base os Projetos Corporativos aprovados durante a vigência do Convênio de Cooperação Institucional Sesi/Senai/Firjan nº 453/1997, assinado em 26 de junho de 1997."
40.	A SecexDesenvolvimento informou ainda que as mesmas irregularidades relacionadas aos critérios de rateio de despesas decorrentes de atividades compartilhadas aqui examinadas também foram indicadas nos autos do TC Processo 000.625/2017-5 (relator Ministro-Substituto Weder de Oliveira) , que trata da prestação de contas do Senai/RJ, referente ao exercício de 2015. 
41.	 As apurações conduzidas pela CGU e por este Tribunal, atinentes a exercícios pretéritos, reforçam a necessidade de revisão oportuna dos critérios pelas entidades do Sistema S (tema objeto do subitem 9.1.1 do Acórdão 3258/2020-TCU-Plenário e monitorado nos autos do TC Processo 047.648/2020-1) , bem como de coibir a continuidade das falhas constatadas.   
42.	Concluo, portanto, na linha do exame realizado pela unidade técnica, que os argumentos oferecidos pelo Sesi/RJ, Senai/RJ e Firjan, em atenção às oitivas promovidas, são insuficientes para elidir as falhas apontadas na participação das primeiras entidades referidas no rateio das despesas incorridas nas onze unidades regionais sindicais da Firjan, bem como nas demais áreas indicadas (Gerência Geral de Relacionamento - GGR, Gerência de Associativismo - GEA, Divisão de Relacionamento Setorial - DIRSE, Divisão de Desenvolvimento Sindical e Empresarial - DIVES, Divisão de Gestão de Associados - DIGAS e Gerência de Suporte Empresarial - GSM, Divisão de Suporte a Negócios - DISAN e Divisão da Firjan Internacional - DIFIR) , dado que as atividades nelas praticadas não se vinculam aos objetivos e finalidades institucionais do Sesi/RJ e Senai/RJ. 
iv
43.	Nesse contexto, acolho a proposta da SecexDesenvolvimento para determinar aos Departamentos Regionais do Sesi e do Senai no estado do Rio de Janeiro que suspendam, só que no prazo de 30 (trinta) dias, a participação no rateio de despesas nas atividades de representação regional da Firjan, bem como em áreas cujas atividades são voltadas ao relacionamento e fortalecimento dos segmentos industriais, típicas da natureza da federação patronal, por não fazerem parte dos objetivos e finalidades institucionais do Sesi e do Senai.
44.	Com relação à sugestão da unidade técnica de autuar processo de representação para apurar possível débito gerado desde o exercício de 2015 até a data atual, pela participação do Sesi/RJ e Senai/RJ no rateio de despesas nas atividades de representação regional da Firjan, bem como em áreas cujas atividades são voltadas ao relacionamento e fortalecimentos dos segmentos industriais, as quais não fazem parte dos objetivos e finalidades do Sesi nem do Senai, tenho algumas observações a fazer.
45.	 Uma delas é a de que assiste razão à SecexDesenvolvimento ao adotar o exercício de 2015 como marco temporal a partir do qual se deve apurar o dano o erário, tendo em vista que desde 2015 o TCU já vem apontando irregularidades nos repasses de recursos do Sesi/RJ e Senai/RJ à Firjan para custeio de atividades compartilhadas, tal como consta nas contas anuais de 2015 do Senai/RJ (TC Processo 000.625/2017-5) .
46.	A outra observação é seguinte: em vez de se autuar processo de representação para apuração do débito, como sugeriu a SecexDesenvolvimento, cabe, desde logo, determinar aos Departamentos Regionais do Sesi/RJ e Senai/RJ que apurem os valores repassados indevidamente à Firjan, desde do exercício de 2015 até o último repasse de 2022, para custeio compartilhado de atividades desvinculadas dos objetivos e finalidades institucionais do Sesi e Senai (onze unidades regionais sindicais da Firjan e as áreas indicadas da Firjan voltadas para relacionamento e fortalecimento do segmento industrial) , encaminhando, em prazo fixado, ao Tribunal as planilhas e memórias de cálculo, bem como informando as medidas implementadas para a recuperação desses valores junto à Firjan. 
     	Ante exposto, e com tais ajustes, manifesto-me por que seja adotada a Deliberação que ora submeto a este Colegiado.
T.C.U., Sala das Sessões, em  9 de março de 2022.
MARCOS BEMQUERER COSTA 
Relator